【裁判字號】    94,矚上訴,6
【裁判日期】    950317
【裁判案由】    貪污治罪條例等
【裁判全文】
臺灣高等法院刑事判決                 94年度矚上訴字第6號
上  訴  人
即  被  告  丙○○
                    (
選任辯護人  吳振東律師
            曾威龍律師
上列上訴人因貪污治罪條例等案件，不服臺灣宜蘭地方法院94年
度矚重訴字第1號，中華民國94年10月5日第一審判決（起訴案號
：臺灣宜蘭地方法院檢察署94年度偵字第425號、94年度偵字第
872號，暨追加起訴：94年度偵字第1007號），提起上訴，本院
判決如下：
    主  文
原判決關於丙○○部分撤銷。
丙○○連續依據法令從事公務之人員，經辦公用工程，收取回扣
，處有期徒刑拾肆年，褫奪公權拾年。所得財物新臺幣陸佰伍拾
萬元應予追繳沒收，如全部或一部無法追繳時，以其財產抵償之
。
    事  實
一、丙○○係宜蘭縣頭城鎮鎮長，綜理頭城鎮公所有關人事、財
    務買賣、定製、承租及公用工程招標、核定底價等業務，為
    依據法令從事公務之人員。
二、民國91年12月間，頭城鎮公所辦理「頭城鎮體育館興建第二
    期工程」（下稱頭城鎮體育館工程）發包招標作業，工程預
    算金額為新臺幣（下同）4500萬元，同年月16日辦理第一次
    公開招標，然因僅有全德營造有限公司（下稱全德公司）及
    登亞營造股份有限公司（下稱登亞公司）等二家廠商參標，
    不足法定家數而告流標，丙○○見有機可乘，竟萌經辦公用
    工程收取回扣之犯意而邀與其熟識之頭城鎮營造業者戊○○
    （另經檢察官緩起訴處分確定）至頭城鎮公所鎮長辦公室，
    當面示意戊○○參與該項工程之投標，並告知工程底價將定
    在4300萬元左右，但要求戊○○於得標後，須支付200萬元
    之回扣以資回報，戊○○同意後，隨即借用穩聖營造股份有
    限公司（下稱穩聖公司）名義，以4360萬元之標價參與投標
    。詎開標前夕，丙○○發現參與投標廠商竟有六家，唯恐戊○○所借用之穩聖公司投標之標價可能非最低，而將底價核
    定為3830萬元，以避免其他廠商因低於核定底價，逕以最低
    價格得標。同年月31日10時，上開公用工程開標後，登亞公
    司以4354萬7千7百元、嘉樺營造有限公司（下稱嘉樺公司）
    以4980萬元、全德公司以4787萬元、源力營造有限公司（下
    稱源力公司）以4100萬元、穩聖公司以4360萬元、俊貿營造
    有限公司（下稱俊貿公司）以5800萬元之標價參標，因登亞
    公司及源力公司之標價均低於穩聖公司，但均高於丙○○核
    定之3830萬元底價，遂由最低標之源力公司優先減價為4070
    萬元，然仍高於核定底價，遂進入所有參標廠商比減價程序
    ，嗣經二次比減價後，因仍無廠商得標。丙○○即基於洩漏
    國防以外應秘密消息之犯意，電邀戊○○至其鎮長辦公室，
    當面告知需以3900萬元投標，始能接近底價而得標，而洩漏
    國防以外應秘密之消息。戊○○知悉後，表示以此價格承作
    將會虧錢，丙○○則稱「其他廠商之標價已至3920萬元，不
    寫3900萬元標不到，別人3920萬元能作，你3900萬元為何不
    能作」等語。嗣戊○○即轉告其女己○○將原先填寫之標價
    3925萬元減至3900萬元。嗣經第三次比減價後，穩聖公司果
    以最低標價3900萬元得標。戊○○於標得此項頭城鎮體育館
    工程後，即依約如附表一所載之時間、地點，逐次交付如附
    表一所列之回扣予丙○○收受，先後共計200萬元。
三、92年8月間，頭城鎮公所辦理「頭城鎮福興橋改建工程」（
    下稱福興橋改建工程）發包招標作業，工程發包預算金額為
    5475萬6千1百9元，丙○○復承前經辦公用工程收取回扣之
    概括犯意，於同年月25日再邀戊○○出面投標承作，並許以
    屆時將洩露核定底價使戊○○得標，但需支付回扣500萬元
    作為酬報。但戊○○因資力不足，遂與其他參與競標之廠商
    力將營造有限公司（下稱力將公司）負責人丑○○（另經檢
    察官緩起訴處分確定）達成以力將公司名義投標，得標後再
    將工程轉包戊○○承作，倘工程底價為5400萬元，便支付丙○○500萬元回扣，如底價為5350萬元，則支付450萬元回扣
    之協議後，由戊○○再度進入頭城鎮公所鎮長辦公室與丙○○協調，丙○○雖承諾將使用首長權限將底價核定為5350萬
    元，但仍堅持索取500萬元之回扣。戊○○知悉後，便再予
    丑○○商討，經丑○○同意後便囑咐隨同到場之力將公司職
    員乙○○將標單之總價改為5386萬元。嗣福興橋改建工程於
    翌日（即同年月26日）九時開標時，參標廠商之投標金額分
    別為穩聖公司5436萬元、源力公司5460萬元，均高於力將公
    司之投標金額5386萬元，故經優先減價之結果，果由力將公
    司以5350萬元得標。力將公司即在標得該項公用工程後，再
    度與戊○○取得將全部工程以3900萬元轉包戊○○施作，但
    回扣需由戊○○自行支付之協議後，戊○○即於逐次取得工
    程款後，於附表二所示之時間、地點，依約將回扣交予丙○○，前後共計450萬元。
四、丙○○因認戊○○未完全依約交付前二項公共工程總計700
    萬元之回扣，遂要求戊○○補齊不足部分後，始同意核章支
    付「頭城鎮體育館興建第二期工程」之400餘萬元工程尾款
    。但經戊○○多次懇求後，丙○○即指示戊○○於94年2月4
    日11時8分許，在頭城鎮壬○○○公園籃球場交付其餘不足
    之款項，但戊○○已於93年10月19日至宜蘭縣調查站自首，
    遂於94年2月4日出發至宜蘭縣頭城鎮壬○○○公園籃球場交
    付款項予丙○○前，先至宜蘭縣調查站肅貪組點數並確認千
    元紙鈔15萬元後，將該筆擬交付丙○○之15萬元置入印有「
    臺北郵政051─00104號信箱」字樣之白色信封袋內後，由戊○○單獨駕車前往約定地點，宜蘭縣調查站調查員則在現場
    埋伏並全程錄影蒐證。迄至戊○○將裝有15萬元之上開白色
    信封袋交予丙○○後，丙○○便駕駛頭城鎮公所所有之車牌
    號碼T9─1000號黑色公務車駛離該社區公園，然臺灣宜蘭地
    方法院檢察署主任檢察官即當場下令宜蘭縣調查站調查員予
    以攔截並以現行犯逮捕。詎丙○○旋即察覺其犯行業已曝光
    ，遂於駕車轉出該社區公園後，即沿宜蘭縣頭城鎮○○路○
    段251號方向加速逃離，直至該路段50號前始遭宜蘭縣調查
    站副主任簡東明會同調查員辛○○攔下後，竟乘簡東明及辛○○下車之際，乘隙再度急速駕車逃逸，並右轉濱海公路省
    192號線道路通過竹安橋後，在宜蘭縣頭城鎮○○路○段557
    號「鮮珍自助餐」旁右轉，沿竹安河堤防便道（頭城三抱竹
    段打馬小段）直行至宜蘭縣礁溪防潮閘門工作站機房，再右
    轉堤防道路，行經「25連防潮閘門」便橋中點時，丙○○為
    圖湮滅罪證，竟將甫自戊○○收受之前開15萬元連同白色信
    封袋一併擲入大排水圳內，復右轉縣191號線道路通過中崙
    橋逃逸，然仍於同日11時15分許，在宜蘭縣頭城鎮○○路54
    1號旁遭調查員截獲逮捕。然遭丙○○擲入大排水圳之15萬
    元及白色信封袋，雖經簡東明立刻下車並委人以竹筏搭載前
    往打撈，仍因河道水流過急而僅撈起該只印有「臺北郵政05
    1─00104號信箱」字樣之白色信封袋，該筆15萬元則已沈入
    圳中，經打撈數日仍未尋獲。
五、案經法務部調查局宜蘭縣調查站移送暨臺灣宜蘭地方法院檢
    察署檢察官自動檢舉偵查起訴。
    理  由
壹、程序部分：
一、有關證人供述部分：
    按證人係以其親身之經歷或見聞為證據之方法，故證人如以
    聞自他人在審判外之陳述作為內容，到庭而為轉述者，則屬
    傳聞證據，不得採為判決之基礎，因既非其親身經歷，乃無
    由經調查程序（被告反對詢問）擔保其真實性。第查本件證
    人丑○○、癸○○、丁○○三人，係供述其等當日前往頭城
    鎮公所投標之親身見聞；證人甲○○、己○○則係就其所經
    手之帳冊，敘述於金額旁註記文字之理由及意義，均係就其
    親身之經歷或見聞為供證，顯非轉述他人見聞之傳聞供述，
    甚明。辯護意旨稱其等之證述為傳聞證據，應不具證據能力
    云云，容有誤會。又被告以外之人於偵查中向檢察官所為之
    陳述，除顯有不可信之情況者外，得為證據。刑事訴訟法第
    159條之1第2項定有明文，是上開證人暨戊○○於偵查中，
    經以證人身分具結後所為之供證，本院徵衡其他證據，認除
    有顯不可信之情況者外，均具證據能力，亦併此指明。
二、有關戊○○提出之存摺、現金簿等物證部分：
    次按證據能力，乃證據資料容許為訴訟上證明之資格，屬證
    據之形式上資格要件；至證據之證明力，則為證據之憑信性
    及對於要證事實之實質上的證明價值。證據資料必須具有證
    據能力，容許為訴訟上之證明，並在審判期日合法調查後，
    始有證明力可言，而得為法院評價之對象。本件證人戊○○
    所提出之存摺及現金簿，既非偽造或變造，亦非以不法方式
    取得，自無欠缺證據能力情形，至其證明力如何，乃屬法院
    調查後綜合全案自由判斷之職權行使，辯護意旨徒以：證人
    戊○○所提出之該三本存摺及現金簿，係屬戊○○個人工程
    款進出紀錄，其上所為之註記，亦係戊○○個人之交易紀錄
    ，即指為無證據能力云云，顯將證據能力與證據之證明力概
    念相互混淆，自不足取。
三、有關戊○○私行對被告蒐證錄音部分：
    另私人之錄音、錄影行為所取得之證據，應受刑法第315條
    之1與通訊保障及監察法之規範，私人違反此規範所取得之
    證據即應排除，依通訊保障及監察法第29條第3款規定，通
    訊之一方非出於不法目的之錄音，所取得之證據，即無證據
    排除原則之適用。本件證人戊○○提出其於93年10月20日在
    頭城鎮公所鎮長辦公室與被告丙○○之對話錄音，經檢察官
    指揮檢察事務官勘驗錄音帶及譯文固載有：「被告：調查局
    在調查，那個政風室主任，就是政風室主任跟我們洩漏，福
    興橋調查局來調查，現在先去調查他，說洩漏那個秘密，所
    以我們的事情要很小心，你看代表會就是古意人，將帳放在
    家裡，就被查到，不能有帳，就對啦。」、「被告：我們兩
    個也要趕快結一結，我們兩個人的事也要算一算。」、「戊○○：好啦，趕快結一結，現在是這樣說，這工程我已經損
    失不少錢，我已經450萬給你了。」、「被告：講那個都沒
    有「對格（台語）」、「戊○○：怎麼沒有「對格（台語）
    」、「被告：哪有「對格（台語）」、「戊○○：我最早拿
    一個200萬給你，對不對？」、「被告：再一個40萬」、「
    戊○○：對再一個40萬」、「被告：再一個100萬」、「戊○○：再一個30萬」、「被告：（聽不清楚發言內容）」、
    「戊○○：不是啦，我本來要50萬要給你，但其中20萬已先
    給你哥哥作利息」、「被告：（聽不清楚發言內容）」、「
    戊○○：我是這樣跟你講，不然你看要怎麼辦？」、「被告
    ：數字差很多，是340萬，不是像你說的那樣」、「戊○○
    ：我都有記起來啦，每一條都記起來」、「被告：你說你有
    記，我跟你說這個不能記，你還給我記，如果被人家查到怎
    麼辦。」、「被告：我們的事有確實，也要堅持說沒有」、
    「被告：你要小心注意，他們會同樣從這邊查」等語（錄音
    帶存94偵425號卷一第54～56頁，錄音帶之勘驗筆錄及譯文
    存94偵425號卷一第186～188頁），惟被告不承認該錄音，
    經檢察官指揮宜蘭縣調查站吳國樑組長於94年3月3日上午10
    時20分押解被告丙○○前往法務部調查局接受錄音憑鑑，期
    間，林員並不配合該局聲紋採樣作業規定，全程低頭闔眼，
    不發一語，故無法與送鑑錄音帶作聲紋比對分析，有該局94
    年3月3日調科參字第09400092260號函附卷可憑（見偵字425
    號卷(一)第189頁），惟查該錄音事先並未取得通訊一方（即
    被告）之同意，其錄音目的，在於誘導被告掉入其所設之陷
    阱，目的即有不法，況證人戊○○早於93年10月19日已向調
    查局宜蘭縣調查站檢舉被告洩漏工程底標、索取回扣，調查
    人員未依監察通訊法之規定，向法院聲請監察通訊，竟提供
    錄音器材要求戊○○私人偷錄其與被告之談話，充當被告犯
    行證據（此節已據戊○○於原審供明，見原審卷(一)第79頁）
    ，取證程序，即有不當，自有證據排除之適用，不足以作為
    被告犯罪之證據。
貳、實體部分：
一、上訴人即被告之供述與辯解：
    訊據被告丙○○矢口否認有何洩漏經辦公用工程底標及收取
    回扣之行為，辯稱：上揭公用工程之開標程序，均係依法定
    程序進行，其皆未洩漏底價予戊○○，更未藉此向戊○○索
    取200萬及500萬元回扣，戊○○之指述前後不符，並非事實
    云云。辯護人則稱：(一)苟戊○○於「頭城鎮體育館工程」開
    標前夕即已知核定之底價，其借穩聖公司參與投標，應一舉
    得標，或經第一次比價即可得標，而非經再三比價後，仍未
    達最低底標，經頭城鎮公所召開超底價決標會議後，始由穩
    聖公司以3900萬元得標；(二)又如被告洩漏「福興橋改建工程
    」底價5356萬元予戊○○，則戊○○借牌穩聖公司應可一舉
    得標，何需由力將公司以5350萬元得標後，戊○○再以3900
    萬元轉包承作，而喪失1400萬元之利益？(三)本件並無任何回
    扣款項扣案或流入被告帳戶之證明，檢警在「25連防潮閘門
    」便橋旁之大排水圳內，亦僅撈得白色信封袋一只，其內並
    無15萬元云云。
二、認定犯罪事實所憑之證據及理由：
(一)關於頭城鎮體育館工程部分：
  1.查被告丙○○辦理頭城鎮體育館工程發包招標作業前，即先
    告知戊○○底價約定在4300萬元左右，並要求戊○○於得標
    後須支付200萬元回扣以資回報，致使戊○○借用穩聖公司
    名義以4360萬元之標價參與投標後，因參與投標之廠商皆未
    達被告丙○○核定之底價，而進入比減價程序；嗣經二次比
    減價後，因仍無廠商得標，戊○○便接獲丙○○之來電而至
    頭城鎮公所鎮長辦公室並經丙○○當面表示：「其他廠商之
    標價已至3920萬元，不寫3900萬元標不到，別人3920萬元能
    作，你3900萬元為何不能作」等語，明示戊○○應將該項工
    程之標價定為3900萬元始能最接近底價而得標；戊○○於知
    悉底價後，旋即轉告其女己○○將原先填寫之標價3925萬元
    減為3900萬元，果在第三次比減價後以最低標價3900萬元得
    標之事實，迭據證人戊○○於偵查及原審交互詰問程序中到
    庭結證屬實（見偵字1007號卷第27頁、原審94年6月7日訊問
    筆錄），復有頭城鎮公所該項工程之公開招標紀錄、發包底
    價核定表、第二次公開招標標價紀錄表及戊○○囑咐己○○
    修改為3900萬元之標單各乙份存卷可稽。
  2.被告於原審調查時固坦承確有告知戊○○3900萬元等語，惟
    辯稱係在開標結束後，而供稱：「（對證人戊○○所言，有
    無意見？）開標結束保留之後，我才跟證人戊○○說，別人
    3920萬元可以做，為何你3900萬元不能作」、「……是標完
    之後證人戊○○說他會虧錢，我才說人家可以做，為何你不
    可以做」云云（見原審卷(一)第 217、85頁），此不惟與證人
    戊○○所證之時間點不符，且倘若被告事先未有所洩漏及承
    諾定由戊○○得標，而係由戊○○自行決定3900萬元標價，
    衡情，戊○○自無向被告抱怨「虧錢」等語，足見戊○○所
    言非虛。
  3.又「機關辦理採購之決標，應依下列原則之一辦理，並應載
    明於招標文件中︰一、訂有底價之採購，以合於招標文件規
    定，且在底價以內之最低標為得標廠商。……」、「合於招
    標文件規定之投標廠商之最低標價超過底價時，得洽該最低
    標廠商減價一次；減價結果仍超過底價時，得由所有合於招
    標文件規定之投標廠商重新比減價格，比減價格不得逾三次
    。前項辦理結果，最低標價仍超過底價而不逾預算數額，機
    關確有緊急情事需決標時，應經原底價核定人或其授權人員
    核准，且不得超過底價百分之八。但查核金額以上之採購，
    超過底價百分之四者，應先報經上級機關核准後決標」政府
    採購法第52條第1項第1款、第53條定有明文。參以證人即頭
    城鎮公所工務課課長陳春福所證：底價係由鎮長丙○○核定
    ；……本件工程六家廠商都沒有達到底價，比減價三次，還
    是沒有進入底價，後來主持人宣布保留，主辦人員再簽辦，
    是否依採購法規定超底價進行決標，主辦人員上簽後，鎮長
    （即被告）有召開會議，後來決議說年底之前要標出去，所
    以決議由比價最低標之廠商得標（見原審卷(一)第200、201頁
    ）之情，足見被告係見91年12月間，該工程發包招標作業，
    因不足法定家數而告流標，誤以並非競爭激烈，而預先告知
    戊○○工程底價將定在4300萬元左右（即貼近撥下之工程預
    算金額4500萬元）並索取200萬元回扣，詎之後發現參與投
    標廠商竟有六家，唯恐戊○○所借用之穩聖公司投標之標價
    可能非最低，遭他廠商依上開政府採購法第52條第1項第1款
    規定，以低於核定底價之最低價格得標，爰故意將底價向下
    核定為3830萬元，並利用同法第53條超底價之決標規定，以
    控制得標之廠商及修正實際標價。辯護意旨一再以：苟戊○○於「頭城鎮體育館工程」開標前夕即已知核定之底價，其
    借穩聖公司參與投標，應一舉得標，或經第一次比價即可得
    標，而非經再三比價後，仍未達最低底標，經頭城鎮公所召
    開超底價決標會議後，始由穩聖公司以3900萬元得標云云置
    辯，自不足採。
  4.又戊○○於附表一所載時間、地點交付如附表一所列金額之
    回扣予被告丙○○之事實，乃據證人戊○○於原審交互詰問
    程序中，確認其於調查站製作之筆錄中所言皆屬真實，且核
    與卷附庚○○（戊○○之子）在宜蘭信用合作社開立之0000
    0000000000號帳戶存摺明細與玖成泰企業社在宜蘭信用合作
    社開立之00000000000000號帳戶存摺明細吻合一致；又附表
    一編號二、三、四之三筆款項，亦經證人即戊○○之媳甲○○於偵查中到庭結證稱：其幫忙戊○○紀錄頭城鎮體育館工
    程之帳目，而其製作之卷附現金簿摘要欄內，92年8月15日
    20萬元之「給戊○○主鎮長」、同年9月28日之20萬元「長
    」及同年9月29日之100萬元「長」等註記，均係受戊○○之
    託前往領款後，交由戊○○轉交丙○○之200萬元工程回扣
    中之一部分，且因避免遭察覺，才以「主鎮長」或「長」之
    字樣代表丙○○。至其在現金簿內先記載9月29日之100萬元
    後，才再紀錄9月28日之20萬元部分，則係因其於9月28日領
    款並紀錄後，戊○○始告知其前於9月26日提領之50萬元中
    ，其中20萬元業已付予丙○○，其才再就此部分補登記載（
    見偵字425號卷第191至193頁）等語翔實。
  5.而衡諸一般日常生活之經驗法則及論理法則，針對帳目之記
    載及提款明細，皆屬事發當時所製作或因提款而形成之客觀
    紀錄，且戊○○於92年7月12日起至93年1月12日止，仍未因
    資力問題而與被告丙○○因給付回扣之事有所推諉，自可認
    定前開帳戶之存摺明細及證人甲○○製作之帳目資料，皆非
    事後為誣攀被告始另行製作之不實紀錄，而均係依據當時確
    實發生之客觀事實所為之明確紀錄甚明。
  6.至被告及辯護人雖以證人戊○○於偵查中針對迭次交款之時
    間、地點有所出入疊詞置辯，然綜觀證人戊○○因恐其支付
    回扣予被告丙○○之犯行遭人發現，並未另行製作帳目對此
    部分詳加記錄，是其針對各次交付款項之時間、地點先後或
    有些許誤差，衡以戊○○年近65歲之齡，記憶力本已有所減
    衰之常情，要難單以其稍有出入之證詞，即予排除其所言之
    真實性。
  7.而綜合證人戊○○係經被告丙○○告知頭城鎮體育館工程底
    價後，始順利標得該工程之證詞，佐以其事後確於附表一所
    載之時間、地點交付總計200萬元予被告丙○○之行為，足
    堪認定被告丙○○確係利用辦理頭城鎮體育館工程核定該項
    工程底價之權限，以向戊○○洩漏底價之方式促使戊○○順
    利標得而遂其向戊○○索取回扣200萬元之犯行甚明。
(二)關於福興橋改建工程部分：
  1.被告丙○○藉由辦理福興橋改建工程向戊○○索取500萬元
    回扣之過程，業據證人戊○○於偵查中到庭結證：丙○○要
    其承包該項工程，並索取500萬元回扣，但其因資力不足，
    便與力將公司之丑○○、穩聖公司之癸○○、源力公司之丁○○等承包商討論後，決定若工程發包底價為5400萬，便支
    付丙○○500萬元，但倘工程發包底價為5350萬元，則支付
    450萬元回扣後，各承包商即推其代表前往與丙○○商談；
    嗣丙○○雖表示核撥之款項為5400萬元，但依首長權限可刪
    至5350萬元，並表示願以5350萬元作為底價，但仍堅持收取
    500萬元回扣。其將丙○○之意見轉達各承包商，力將公司
    負責人丑○○表示願意出面標取該項工程，其再與丑○○達
    成協議，由力將公司出面得標，但於得標後將該項工程以39
    00萬元轉包其承作，頭城鎮公所核撥工程款予力將公司，力
    將公司再支付其轉包之工程款，其再將回扣交付丙○○（見
    偵字425號卷第64頁）等語綦詳。核與證人丑○○於偵查中
    到庭結證：其確於福興橋改建工程截標（即92年8月25日下
    班）前，與公司職員乙○○至頭城鎮公所投標，當時戊○○
    即向其表示稍候再進入投標，其正前往詢問鎮長丙○○底價
    為何，隨後戊○○便告知底價為5350萬元，當時穩聖公司之
    癸○○及源力公司代表均在場，其等經協調後，同意由力將
    公司作主標，其並請乙○○將原本填寫之標價5800萬元以修
    正液塗掉後改為5386萬元。其欲支付之回扣500萬元，原本
    與戊○○約定係由所標得該項工程之工程款支付，但因數目
    過於龐大無法支付，且因戊○○於決標後三、四日曾告知，
    500萬元回扣若不付予丙○○，工程不好作，且不一次給付
    將無法訂約等語後，因其仍遲未支付500萬元回扣，致使該
    項工程確遭拖延一月左右始簽約，期間其曾詢問及催促頭城
    鎮公所承辦人員子○○，但子○○均表示係因鎮長尚未批示
    。事後其便將該項工程以3900萬元全部發包予戊○○，其負
    責鋼筋及水泥等材料部分，並約定支付丙○○之回扣500萬
    元由戊○○支付（見偵字425號卷第40、160頁、偵字第1007
    號卷第16頁）等語；及於本院審判程序中仍供證：證人戊○○說他知道底價，他的意思是說標到的人要出四、五百萬去
    打點打點；……是要寄標單之前，證人戊○○有進去到公所
    裡面去問，然後他人再出來，我人在外面沒有看到裡面情形
    ，是否有到鎮長室，我並沒有看到，是過一陣子，證人戊○○出來跟我講底價後，我才寫在標單上的（見本院卷第120
    頁）等情，相互吻合。亦與證人癸○○於偵查中到庭證稱：
    戊○○確有對其告知底價，但因上面還要錢，故要其再出錢
    ，其不願意，便將印章交給戊○○後先行離去（見偵字425
    號卷第166頁）等語，及證人丁○○於偵查中證述：戊○○
    於92年8月26日前夕對其表示福興橋改建工程需要回扣500萬
    元，核定之工程底價為5400餘萬元（見偵字425號卷第170、
    171頁）等語；及於本院審判程序中供證：證人戊○○說知
    道底價有內幕消息，得標的人要拿出500萬元出來，底價有
    講多少錢，但時間太久我忘記了等語（見本院卷第121頁）
    大致契合。且證人即頭城鎮公所工務課技士子○○於偵查中
    亦證稱：「（戊○○在承作前開工程時，有否向你講，有人
    向他拿回扣？）有，我記得有二次，第一次約在93年2月份
    ，剛過完年，在福興橋工地，戊○○說鎮長要向他拿錢，我
    說怎麼可能，第二次約在93年6月份，是準備要領第三次估
    驗款時，地點亦在福興橋工地，戊○○再度告訴我，丙○○
    要向他拿500萬元，至於其他詳細細節，他就沒有再說了」
    （見偵字425號卷第30頁），復有福興橋改建工程開標紀錄
    、參標廠商之標單及頭城鎮公所該項工程發包底價核定表各
    一份附卷可佐。是戊○○確於得悉被告丙○○所核定之底價
    ，但須支付500萬元回扣之情後，旋即告知其餘承包廠商共
    擬對策並獲力將公司之支持而出面投標等情，至堪認定。
  2.又戊○○於附表二所載時間、地點交付如附表二所列金額之
    回扣予被告丙○○等情，亦經證人戊○○於原審交互詰問程
    序中，確認其於調查站製作之筆錄中所言皆屬真實，經核亦
    與其在頭城區漁會開立之00000000000000號帳戶存摺明細吻
    合一致；又附表二編號五之50萬元，復經證人即戊○○之女
    己○○於偵查中到庭證稱：其曾幫忙戊○○紀錄福興橋改建
    工程中較大額款項進出之情況，93年3月26日因受戊○○之
    託前往領取50萬元，但因當時相關工程款及薪資均已支付，
    故即詢問戊○○該筆款項之用途，經戊○○告知該筆50萬元
    係欲交付「老闆」丙○○，故其方在戊○○於頭城區漁會開
    立帳戶之存摺上，註記「老闆鎮」之字樣，避免戊○○事後
    忘卻該筆金額之支出流向等語綦詳（見偵字425號卷第37頁
    ）；嗣於本院審判程序中仍證稱：「我不是純記帳，因我父
    親戊○○不認識字，有時他會請我幫忙提款，戊○○有叫我
    記我就記，他沒有講我就沒有紀錄；（93年3月26日提領現
    金50萬元是否戊○○叫你紀帳的？）是的，當天薪水也發了
    ，票也過了，戊○○又要我提領50萬元，我怕他記不得，所
    以我就紀錄了。」等語綦詳（見本院卷第109、110頁）。
  3.另被告雖同持證人戊○○於偵查中就此部分之交款時間、地
    點有所出入飾言辯解，然如前所述，此等不法之回扣，本即
    屬秘密交付之款項，且戊○○因恐己身涉罪，並無另行製作
    帳目逐筆詳細登載，當於回溯事發當時之記憶，因年事已高
    而有些許差異，自難純憑戊○○略有出入之證詞，逕予排除
    其所言之真實性甚明。況衡諸一般日常生活之經驗法則及論
    理法則，針對帳目之記載及提款明細，皆屬事發當時所製作
    或因提款而形成之客觀紀錄，且戊○○於92年7月12日起至
    93年1月12日止，仍未因資力問題而與被告丙○○因給付回
    扣之事有所推諉，自可認定前開帳戶之存摺明細及證人己○○於存摺內之註記，均非事後誣攀被告而另行填寫之不實紀
    錄，均係依據當時確實發生之客觀事實所為之明確紀錄甚明
    。從而，依憑前開帳戶存摺明細與證人己○○在存摺內之註
    記，再佐以證人戊○○及己○○之證詞，當足認定戊○○確
    於附表二所列之時間、地點，確已交付如附表附表二所示之
    450萬元予被告丙○○。
  4.綜合前情，此部分經互核證人戊○○所證：其係經丙○○告
    知福興橋改建工程之工程底價後，始能順利與力將公司丑○○達成協議而由力將公司出面得標該項工程後，將工程轉包
    予其施作之證詞，再佐以證人丑○○、丁○○與癸○○之證
    言，及戊○○其事後確於附表二所載之時間、地點交付總計
    450萬元予被告丙○○之行為，顯足認定被告丙○○確係利用
    辦理福興橋改建工程核定該項工程底價之權限，以向戊○○
    洩漏底價之方式促使戊○○順利承作該項工程而遂其向戊○○收取回扣450萬元之犯行甚明。辯護意旨質疑：如被告洩
    漏「福興橋改建工程」底價5356萬元予戊○○，則戊○○借
    牌穩聖公司應可一舉得標，何需由力將公司以5350萬元得標
    後，戊○○再以3900萬元轉包承作而喪失1400萬元之利益云
    云？惟按此節業經證人戊○○於偵查中供證：92年8月間丙○○要我承包前開工程，並要向我拿500萬元回扣，我說我
    沒那麼多錢，當日我和其他承包商在場討論……，力將丑○○說他願拿450萬元出來並得標，後來我與力將簽約將全部
    工程由我來施作，工程款亦丑○○交給我，我再回扣交給丙○○（見偵字425號卷(一)第64頁）等情明確，上開質疑自無
    可採。
(三)被告丙○○確於94年2月4日在宜蘭縣頭城鎮壬○○○公園籃
    球場收受戊○○交付之15萬元之事證：
  1.按戊○○於94年2月2日前往調查站自白犯行，並表示願意於
    交付賄款於被告丙○○時，通知調查站人員前往蒐證（見偵
    字425號卷(一)第12頁），嗣調查員在臺灣宜蘭地方法院檢察
    署主任檢察官現場指揮下，於同年2月4日查獲被告丙○○收
    受戊○○所交付15萬元之經過情形，迭經證人即宜蘭縣調查
    站副主任簡東明先後於偵查及原審交互詰問中到庭結證稱：
    當日其接受命令而帶同兩組人員，均身著印有調查局之辨識
    背心，先後至宜蘭縣頭城鎮壬○○○公園守候，在場之戊○○亦均在其等目視蒐證範圍內；同日11時許即見丙○○駕車
    到場後即與戊○○接觸，並收受戊○○所交付裝有15萬元之
    信封，整段經過情狀均已錄影蒐證。丙○○於收受款項後便
    駕車離開，其等即接受指令進行現場攔截逮捕任務，尾隨丙○○由頂埔往濱海公路之車行方向，並由調查員辛○○負責
    錄影蒐證；約行至濱海公路前，其等已超越並攔停在丙○○
    所駕車輛前方，丙○○雖亦停車，但卻在其與辛○○下車之
    際，隨即再度駕車離去，但另部由調查員譚昌皓駕駛之車輛
    立即遞補而在前尾隨追捕；其等前後二部車均緊跟在後，因
    其等確定丙○○業已收訖戊○○所交付之15萬元，其便以無
    線電通知前方車輛注意丙○○之丟包動作；車行經過防潮閘
    門後，前方車輛隨即回報丙○○已丟包，當時便由前方車輛
    繼續追捕丙○○，其搭乘之第二部車立刻停車由其下車察看
    ，其發現內裝15萬元之信封袋已在竹安河上，便馬上要求其
    所搭乘之第二部車再度前往追捕，其則單獨留守防潮閘門現
    場注意裝有15萬元之信封袋，但見該信封袋已在河道中間，
    袋內千元紙鈔業已漏出，其因不清楚河道水流情形，故未立
    刻下河撿拾。迄見防潮閘門附近正有耕作之農人，便要求該
    位農人幫忙撿拾，並經該位農人以竹筏搭載其至河道中間撿
    拾該信封袋，然因上潮水流甚快，造成該信封袋原本離防潮
    閘門不遠，卻遭水流載往上游，以致在其撿拾起該包信封時
    ，其內原有之千元紙鈔皆已沈入河中。因其等於當日出發執
    行勤務時，戊○○曾至肅貪組進行溝通，並當場點數鈔票，
    確認數額後再裝入信封，其在場見聞，故確定信封內裝有15
    萬元等語綦詳。核與證人即調查員辛○○、林崇永、譚昌皓
    及許宏維於偵查中結證各語契合一致，復有被告丙○○自車
    內將該白色信封袋向外丟出之錄影翻拍照片（即偵字425號
    卷第89頁左下角及右下角照片）、戊○○事先於宜蘭縣調查
    站影印之15萬元千元紙鈔影本及裝該筆15萬元之印有「臺北
    郵政051─00104號信箱」字樣之白色信封袋在卷可考。
  2.衡諸常情，苟被告丙○○並未收受戊○○交付之15萬元，以
    其身為鎮長之社會歷練與處事方式，焉需駕駛頭城鎮公所所
    有之車牌號碼T9─1000號公務車自公路轉入河邊小路高速疾
    駛？又何在面對身穿調查局辨識背心之執法人員下車欲對其
    盤問時，乘隙再度駕車高速逃逸？更旋將戊○○所交付裝有
    15萬元之白色信封袋朝外丟入河中？且於接受調查經提示蒐
    證照片時，均以不知道答稱（見偵字425號卷(一)第138至139
    頁），未能提出合理之解釋，嗣復拒絕接受測謊，經檢察官
    勘驗並提示證人戊○○之自行蒐證錄音帶，並依刑事訴訟法
    第205條之2規定，命調查員將其押解至法務部調查局作聲紋
    鑑定時，亦故意低頭闔眼，不發一語拒絕配合聲紋採樣鑑定
    ，分別有法務部調查局94年2月17日調科參字第09400071040
    號函、94年3月3日調科參字第09400092260號函在卷可考（
    見偵字425號卷(一)第152、189頁）。凡此，均足徵被告丙○○於收訖戊○○交付之15萬元後，因遭宜蘭縣調查站人員駕
    車在後閃燈追緝而得悉其所為之不法行為業已曝光，始駕車
    高速逃逸並圖丟棄湮滅該筆15萬元證據甚明。被告丙○○對
    此空言否認並無高速駕車逃逸，亦無丟包動作之辯解，洵屬
    脫罪避究之語，委無可採，其確於94年2月4日在宜蘭縣頭城
    鎮壬○○○公園籃球場收受戊○○交付之15萬元事實，顯可
    認定。
(四)綜上所述，本件被告丙○○利用辦理頭城鎮體育館工程及福
    興橋改建工程之機會，向戊○○透露底價再索取工程回扣之
    事實，均屬明甚。又依其遭調查局人員蒐證追緝其收受戊○○交付15萬元之抗拒與湮滅證據之過程，益徵其顯已知悉其
    所收受之款項確屬非法所得之款項甚明。本件事證皆臻明確
    被告丙○○所為之各該犯行咸堪認定，皆應依法論科。
三、論罪：
    按被告丙○○為宜蘭縣頭城鎮鎮長，為依據法令從事公務之
    人員，且其所掌職務內容為綜理頭城鎮公所有關人事、財務
    買賣財、定製、承租及公用工程招標、核定底價業務等情，
    均據其自承屬實。是核被告丙○○負責頭城鎮體育館工程及
    福興橋改建工程投標案之核定底價職務，竟先後洩漏此項國
    防以外應秘密之消息予戊○○，暗助戊○○得以順利取得前
    開二項工程之施作，再藉此向戊○○收取回扣之所為，係犯
    刑法第132條第1項之公務員洩漏國防以外應秘密之消息罪及
    貪污治罪條例第4條第1項第3款之經辦公用工程收取回扣罪
    。又被告所犯經辦公用工程收取回扣罪，係同條例第4條第1
    項第5款對於違背職務之行為收受賄賂罪之特別規定，依特
    別法優於普通法之法條競合原則，僅論以貪污治罪條例第4
    條第1項第3款之經辦公用工程收取回扣罪，而其洩漏底價予
    戊○○，圖利戊○○得以順利得標工程之圖利行為，再就相
    同之圖利行為予以收取回扣，是其所為之圖利行為應為其收
    取回扣之行為所吸收，不另論罪。被告丙○○先後針對頭城
    鎮體育館工程及福興橋改建工程之投標案，均以洩漏底價之
    方式遂行其經辦公共工程收取回扣之目的，時間緊接，手法
    相同且觸犯構成要件相同之罪，顯係基於概括犯意反覆為之
    ，應依刑法第56條連續犯之規定論以一罪，並加重其刑（法
    定本刑無期徒刑部分依法不得加重）。又其所犯前開二罪間
    ，具有方法、目的之牽連關係如前述，應依刑法第55條牽連
    犯之規定，從一重之經辦公共工程收取回扣罪處斷。
四、撤銷改判及科刑之理由：
    原審據以論罪科刑，固非無據，惟(一)關於頭城鎮體育館工程
    部分，原審據證人戊○○之供述，認定被告預先告知戊○○
    工程底價將定在4300萬元左右，並索取200萬元回扣，惟何
    以被告反將該工程底標核定為3830萬元？原審則未詳查說明
    。(二)刑事訴訟法業於92年2月6日修正，明文排斥傳聞證據，
    保障被告之反對詰問權，戊○○等證人於偵查中之證述，均
    屬審判外之陳述，原審逕予援用，並未於理由欄內敘明，其
    等之供述如何具有可信性之特別例外情形，亦有可指。被告
    上訴意旨仍執上開陳詞否認犯行，指摘原判決不當，固無理
    由，惟原判決既有可議，自應將被告部份撤銷改判。爰審酌
    被告丙○○身為鎮長，不思造福地方鄉里，竟利用經辦公用
    工程之機會收取鉅額回扣，加重工程成本而形成工程品質低
    劣之潛在危險，犯後更一再飾詞避究，情節匪淺，另再參酌
    其犯罪動機、目的、手段、素行及造成社會整體侵害程度等
    一切情狀，量處原審所處之刑如主文第二項所示，並依貪污
    治罪條例第17條及刑法第37條第2項之規定，宣告褫奪公權
    10年。至被告丙○○因經辦頭城鎮體育館工程及福興橋改建
    工程而向戊○○收取之回扣，前後共計650萬元，已詳前述
    ，應依貪污治罪條例第10條第1項、第2項之規定，併予諭知
    追繳沒收之，如全部或一部無法追繳時，應追徵其價額，或
    以其財產抵償之。另被告丙○○於94年2月4日11時8分許，
    在宜蘭縣頭城鎮壬○○○籃球場收受之15萬元，因戊○○此
    次交付行為，乃為配合檢警進行之蒐證行為，主觀上顯非交
    付回扣予被告丙○○之意，是被告丙○○所收訖之此筆15萬
    元，即難認定係屬其因經辦公用工程而收取之所得財物甚明
    ，公訴意旨認仍應就該筆15萬元併予諭知追繳沒收，容有誤
    會，特此敘明。
五、適用法律：
據上論斷，應依刑事訴訟法第369條第1項前段、第364條、第299
條第1項前段，貪污治罪條例第2條前段、第4條第1項第3款、第
10條第1項、第2項、第17條、第19條，刑法第11條前段、第56條
、第132條第1項、第55條、第37條第2項，判決如主文。
本案經檢察官鄭龍照到庭執行職務。
中    華    民    國    95    年    3    月    17    日
                    刑事第十八庭審判長法  官  溫耀源
                                      法  官  周政達
                                      法  官  邱同印
以上正本證明與原本無異。
如不服本判決，應於收受送達後十日內向本院提出上訴書狀，其
未敘述上訴之理由者並得於提起上訴後十日內向本院補提理由書
（均須按他造當事人之人數附繕本）。
                                      書記官  莊昭樹
中    華    民    國    95    年    3     月    17    日
附錄：本案論罪科刑法條全文
刑法第132條第1項
公務員洩漏或交付關於中華民國國防以外應秘密之文書、圖畫、
消息或物品者，處三年以下有期徒刑。
貪污治罪條例第4條第1項第3款
有下列行為之一者，處無期徒刑或十年以上有期徒刑，得併科新
臺幣一億元以下罰金：
三  建築或經辦公用工程或購辦公用器材、物品，浮報價額、數
    量、收取回扣或有其他舞弊情事者。


司法院資訊處製作；財團法人民間司法改革基金會備份。
